【裁判字號】    99,消債更,4
【裁判日期】    990526
【裁判案由】    更生事件
【裁判全文】
臺灣臺東地方法院民事裁定             99年度消債更字第4號
聲  請  人
即  債務人  甲○○
上列當事人聲請更生事件，本院裁定如下：
    主  文
聲請駁回。
程序費用由聲請人負擔。
    理  由
一、按「債務人不能清償債務或有不能清償之虞者，得依本條例
    所定更生或清算程序，清理其債務。」消費者債務清理條例
    第3 條定有明文。蓋經濟上陷於困境之消費者，若任其於惡
    性循環之債務窘境中自生自滅，將衍生嚴重之社會問題，致
    難以維持安定之社會經濟秩序，故有予之分別情形依更生或
    清算之程序清理其債務之必要，藉以妥適調整其與各相關債
    權人等間之權利義務關係，以謀求消費者經濟生活之更生機
    會，從而健全社會經濟發展。惟私法上債之關係，係以當事
    人間之信賴關係為基礎，為社會經濟組織之重要支柱，故當
    事人於以法律行為追求自己之利益之際，亦應顧及對方之利
    益，並考量債權債務在社會上之作用，本於誠實及信用之原
    則，行使其債權及履行其債務，故債務人之消費者欲以上開
    條例為其所負義務之調整者，自應本於誠信原則，僅在其不
    能清償債務或有不能清償之虞而使其陷於經濟上之困境時，
    始得准許之，以避免其藉此善意之立法而惡意圖謀減免債務
    ，致使社會陷於道德之危險，並因此使信用緊縮而造成社會
    經濟之動盪。再者，消費者債務清理條例第151條第1項、第
    5 項之規定，係採「協商前置主義」，債務人於協商程序中
    ，自應本於個人財產及收支狀況，依最大誠信原則，商討解
    決方案，如終究不能協商，於聲請更生或清算時，法院審酌
    是否符合「不能清償或有不能清償之虞」之要件時，宜綜衡
    債務人全部收支及財產狀況，評估是否已不能維持符合人性
    尊嚴之最基本生活條件，如曾有協商方案，其條件是否確實
    不能達到上開基本之要求等，為其判斷之準據。從而，茍債
    務人於前置協商程序中，對於金融機構債權人所提出之還款
    方案，並非不能負擔者，即難遽認債務人有何不能清償債務
    之情事。
二、本件聲請意旨略以：聲請人有不能清償債務之情事，於消費
    者債務清理條例施行後，曾以書面向最大債權金融機構請求
    共同協商債務清償方案，惟協商不成立，且其無擔保或無優
    先權之債務總金額未逾新臺幣（下同）12,000,000元，復未
    經法院裁定開始清算程序或宣告破產云云。
三、茲析述本院得心證之理由如下：
  (一)聲請人所主張之上開事實，固據提出第一商業銀行股份有限
    公司（下稱第一銀行）寄予聲請人之前置協商不成立通知書
    為證；然觀該通知書之記載，協商不成立乃聲請人無法負擔
    任何還款條件所致；本件當應查明聲請人之收支及財產狀況
    ，判斷聲請人是否確實無法負擔最大債權銀行所提出之還款
    方案，以明聲請人有無不能清償債務之情事。
  (二)聲請人固稱其名下雖有總額價值968,800 元之財產，每月並
    有57,000 元之收入，惟其負債總額為3,143,290元且多是年
    息高達20％之高利貸，每月必要生活開支亦需37,500元，嗣
    經協商仍無法負擔每期6,776 元且零利率之還款方案，確有
    不能清償債務之情事云云。惟就聲請人所提財產及收入狀況
    說明書觀之，縱認聲請人所稱每月收入57,000元及每月必要
    支出37,500元乙情為真；聲請人每月仍有19,500元可資運用
    （計算式：57,000－37,500＝19,500），相較於第一銀行所
    提每期償還6,776 元且零利率之還款方案，聲請人尚非不能
    負擔第一銀行所提出之還款條件。
四、從而，聲請人既非不能負擔第一銀行所提出之還款條件，自
    難遽認聲請人在維持基本生活之外，非無能力清償債務；揆
    諸前揭說明，聲請人請求開始更生程序，核與消費者債務清
    理條例第3條所規定之要件不符，應予駁回。
五、據上論結，依消費者債務清理條例第8 條、第15條，民事訴
    訟法第95條、第78條之規定，裁定如主文。
中    華    民    國    99    年    5     月    26    日
                        民事庭法  官  陳谷鴻
如不服本裁定，應於裁定送達後10日內，以書狀向本院提出抗告
，並繳納抗告費新臺幣1,000元。
以上正本證明與原本無異。
中    華    民    國    99    年    5     月    26    日
                              書記官  張俊良

司法院資訊處製作；財團法人民間司法改革基金會備份。
